【裁判字號】    95,易緝,541
【裁判日期】    951101
【裁判案由】    詐欺
【裁判全文】
臺灣臺中地方法院刑事判決             95年度易緝字第541號
公  訴  人  台灣台中地方法院檢察署檢察官
被      告  乙○○原名劉龍藏.
                      之7
上列被告因詐欺案件，經檢察官提起公訴（94年度偵續字第90號
），本院判決如下：
    主  文
乙○○（原名劉龍藏）意圖為自己不法之所有，以詐術使人將本
人之物交付，處有期徒刑伍月，如易科罰金，以銀元參佰元（即
新臺幣玖佰元）折算壹日。
    事  實
一、乙○○（原名劉龍藏）素行不佳，前曾犯偽造有價證券、多
    次詐欺、贓物、違反票據法等罪（均未構成累犯），詎仍不
    知悔改。乙○○明知其無支付能力，竟基於意圖為自己不法
    所有之犯意，以公司週轉為由，於民國（下同）九十二年六
    月間，持茂詣實業有限公司所簽發，付款人為台北銀行延平
    分行，票號為ＹＰ0000000號，發票日為九十二年九
    月十五日，面額為新台幣（下同）十八萬八千五百元及祥發
    開發有限公司所簽發，付款人均為聯信商業銀行烏日簡易分
    行，票號分別為ＰＡＣ0000000號、ＰＡＣ0000
    000號支票，發票日分別為九十二年八月十日、九十二年
    八月三十日，面額分別為十一萬五千元、十二萬五千元之支
    票共三紙向甲○○借款，並保證該三張支票均係必能兌現之
    客票，致甲○○陷於錯誤，因而借款予乙○○扣除利息後共
    計三十九萬八千五百元，詎上開支票屆期經提示請求付款，
    均因存款不足及拒絕往來戶之理由而不獲兌現，甲○○始知
    受騙。
二、案經甲○○訴請臺灣臺中地方法院檢察署檢察官偵查起訴。
    理  由
一、訊據被告乙○○對於上揭其有收受告訴人甲○○所交付之三
    十九萬八千五百元款項，及交付本案之支票三張給告訴人甲
    ○○等之事實固坦承不諱，惟矢口否認有何前揭之詐欺犯行
    ，辯稱：伊沒有詐欺告訴人甲○○，之前有位叫陳錦村之人
    向伊介紹稱祥發開發有限公司（以下簡稱祥發公司）利潤不
    錯，伊即加入投資，後來因為資金不足，所以向告訴人甲○
    ○借款，祥發公司負責人為李明西，本件三張支票均係李明
    西交給伊，李明西說是貿易商開給伊之支票，伊才背書向告
    訴人甲○○調現，調得之款項全部已交付給李明西，用以購
    買祥發公司所需要之配件，伊不知道之後會退票嚴重，伊自
    己投資部分亦均無法回收，但伊後來有先還告訴人甲○○八
    萬五千元云云。惟查上揭事實，業據告訴人甲○○指訴綦詳
    在卷，核與證人李明西於偵訊中結證稱：其沒有見過告訴人
    甲○○，祥發公司是一年籍不詳自稱「陳石定」之成年男子
    請其擔任掛名人頭，且不知被告乙○○以其名義向告訴人甲
    ○○借款，被告乙○○亦未曾拿錢給其，更未曾向告訴人甲
    ○○訂購材料等語。證人李明西之證言與被告乙○○所辯並
    不相符，然證人李明西現因詐欺案件執行中，復於偵訊時自
    承為祥發公司之人頭，是以證人李明西對本案被告乙○○是
    否涉有詐欺罪嫌等情事，應無誣陷被告乙○○欲其入罪之虞
    ，故證人李明西之證言應較為可採。再經比對臺灣省政府建
    設廳第三科「祥發開發有限公司案卷」中被告乙○○之簽名
    與偵審中被告乙○○之簽名，二者字跡相符，筆順亦同，足
    徵被告乙○○確自九十一年十二月間即成為祥發公司之股東
    。而祥發公司在九十一年十一月間在原設立地即無實際營運
    等情事，業經本院九十三年易字第二○二五號判決認定屬實
    ，是綜上諸情，被告乙○○明知祥發公司為虛偽設立之公司
    ，仍加入成為祥發公司股東，其詐欺之不法意圖甚明。亦足
    見被告乙○○明知證人李明西是掛名人頭，卻猶以證人李明
    西之名借款，所得款項亦未付予證李明西等事實，被告乙○
    ○有意圖為自己不法所有之犯意甚明。次查再依被告乙○○
    提供之客票查詢，可知證人李明西自九十二年七月十八票據
    往來已有異常，此有法務部票據信用資訊連結作業查詢明細
    表在卷可稽，另以祥發公司開立之票據，依據第一類票據信
    用資料查覆表所示，祥發公司負責人之身分證號碼為Ｚ00
    00000000號即案外人李明西，祥發公司於九十二年
    八月八日後為拒絕往來戶，且跳票金額總計高達一千六百四
    十五萬二千三百二十七元；另依據第二類票據信用資料查覆
    單所示，前開茂詣實業有限公司所簽發，票號為ＹＰ000
    0000號支票之發票人「茂詣實業有限公司」於九十二年
    九月十二日後為拒絕往來戶，且跳票金額總計高達九千九百
    二十萬六千七百零七元（參見臺灣臺中地方法院檢察署九十
    二年度發查字第四五九八號卷第八、九、十、十一頁），而
    「茂詣實業有限公司」負責人李承璋，身分證號碼則為Ｚ0
    00000000號，亦因多起詐欺罪嫌經通緝在案，亦有
    全國刑案資料查註表一份在卷可考，由此得知被告乙○○所
    持之客票確為無法兌現俗稱芭樂票之票據。而衡之被告乙○
    ○加入祥發公司成為利用空頭公司詐騙他人財物之一員，自
    對芭樂票無法兌現等情知之甚詳，是被告乙○○顯以提供票
    據並向告訴人甲○○諉稱日後將兌現等詐術為手段，藉此行
    取信於告訴人甲○○而詐得現金。亦足見被告乙○○早已知
    悉此情，且證人李明西亦結證稱：其在祥發公司是掛名當董
    事長，被告乙○○亦知悉，且其會認識被告乙○○亦是「陳
    石定」介紹認識的等語，參以告訴人甲○○於偵訊亦指訴稱
    ：被告乙○○所介紹之「李明西」不是庭上這位等語，且衡
    諸被告乙○○復無法舉證證明其確有實際出資投資祥發公司
    之證據以觀，益可證明被告乙○○在客觀上確有對告訴人甲
    ○○施用詐術之行為。被告乙○○雖另又辯解稱，其先前開
    設之公司是「凱億國際貿易股份有限公司」（以下簡稱凱億
    公司），其曾以該公司投資祥發公司云云，惟依財團法人金
    融聯合徵信中心所示，凱億公司之負責人係案外人張喬莉，
    且目前仍在營業中，更顯示被告乙○○所辯之不足採信。此
    外，復有上揭退票支票及其退票理由單各三紙在卷可稽，足
    見被告乙○○確有對告訴人甲○○實施詐術之事實甚明。是
    綜據上述，被告乙○○空言否認，所辯無非臨訟畏罪飾卸之
    詞，要無足採，事證已臻明確，被告乙○○犯行洵堪認定。
二、核被告乙○○所為，係犯刑法第三百三十九條第一項之詐欺
    取財罪。爰審酌被告乙○○犯罪之動機、目的、手段、品行
    不佳，詳如前述，此有台灣台中地方法院檢察署刑案資料查
    註紀錄表一份在卷可按、所生危害及犯罪後猶飾詞狡賴犯行
    ，毫無悔意，且犯罪後迄今仍未與告訴人甲○○達成民事和
    解，取得諒解，犯後態度不佳等一切情狀，量處如主文所示
    之刑，並諭知易科罰金之折算標準，以資懲儆。被告行為後
    ，刑法第四十一條第一項前段有關易科罰金折算之標準，業
    經總統於九十四年二月二日公布修正，自九十五年七月一日
    施行，由「得以一元以上三元以下折算一日，易科罰金」，
    並適用修正前罰金罰鍰提高標準條例第二條（現已刪除）之
    規定，提高為「得以新台幣一千元、二千元或三千元折算一
    日，易科罰金」，且刪除「因身體、教育、職業、家庭之關
    係或其他正當事由，執行顯有困難者」之條件，依修正施行
    後刑法第二條第一項「行為後法律有變更者，適用行為時之
    法律。但行為後之法律有利於行為人者，適用最有利於行為
    人之法律」之規定，比較修正前後刑法第四十一條第一項前
    段之規定，修正後之規定，並未較有利於被告，故本件應適
    用被告行為時即修正前刑法第四十一條第一項前段及修正前
    罰金罰鍰提高標準條例第二條之規定，諭知易科罰金之折算
    標準，即應以銀元三百元折算一日，經折算為新台幣後，應
    以新台幣九百元折算一日，併予敘明。
三、（一）、至於公訴人於九十五年三月一日之補充理由書略以
    ：被告乙○○明知址設台中市○區○○路二段七十一巷六十
    五弄三十號一樓之「祥發公司」並無實際營運，竟與真實姓
    名、年籍均不詳自稱「陳石定」之成年男子基於意圖為自己
    不法所有與行使偽造文書之犯意聯絡，於九十一年十二月六
    日在祥發公司原設立地址即台中市○區○○路二十七之一號
    八樓，由被告乙○○受讓明知上情之祥發公司原股東陳俊吉
    （經本院九十三年易字第二○二五號判決以詐欺罪處有期徒
    刑六月確定）於該公司之所有股份，並盜刻早於八十八年二
    月十七日死亡之黃正清之印章，偽造黃正清之署名及盜蓋其
    印章於「祥發開發有限公司股東同意書」上，作為黃正清同
    意登記為祥發公司股東之意思表示，並向臺灣省政府建設科
    提出公司變更登記申請而行使之，足以生損害於主管機構對
    於公司管理之正確性。嗣被告乙○○、「陳石定」與知情之
    案外人李明西（經台灣苗票地方法院九十四年度易字第二四
    七號判決以詐欺罪處有期徒刑六月確定）基於上開意圖為自
    己不法所有與行使偽造文書之犯意聯絡，於九十二年三月三
    十一日在祥發公司上開現址，由案外人李明西登記為祥發公
    司之董事，被告乙○○則再次偽造黃正清之署名與盜蓋其印
    章於「祥發開發有限公司股東同意書」，作為黃正清同意案
    外人李明西成為祥發公司股東之意思表示，復持之向臺灣省
    政府建設科提出公司變更登記申請而行使之，足以生損害於
    主管機構對於公司管理之正確性。是時，案外人李明西擔任
    祥發公司名義上負責人，「陳石定」負責以祥發公司名義簽
    發或背書於不詳處所取得俗稱「芭樂票」之票據交付被告乙
    ○○。被告乙○○旋於九十二年三、四月間，陸續持「陳石
    定」所簽發以祥發公司為發票人或背書人如附表所示之支票
    三張，向告訴人甲○○佯稱上開支票必定兌現，並以自己名
    義背書於後而作為擔保，告訴人甲○○因此陷於錯誤而支借
    現金予被告乙○○計三十九萬八千五百元。其後，被告乙○
    ○為恐上情遭他人察知，遂於九十二年六月二十五日，再偽
    造黃正清之署名及盜蓋其印章於「祥發開發有限公司股東同
    意書」，作為黃正清同意受讓被告乙○○於祥發公司所有股
    份之意思表示，又據之向臺灣省政府建設科提出公司變更登
    記申請而行使之，足以生損害於主管機構對於公司管理之正
    確性。迨告訴人甲○○陸續持如附表所示支票屆期提示但未
    獲兌現，告訴人甲○○始知受騙。案經告訴人甲○○訴請偵
    辦，因認被告乙○○此部分犯行，與前揭被告乙○○觸犯詐
    欺部分之犯行有牽連觸犯刑法第二百十六條之行使偽造第二
    百十五條之私文書罪嫌等情。（二）、公訴意旨認被告乙○
    ○牽連觸犯刑法第二百十六條之行使偽造第二百十五條之私
    文書罪嫌，無非以上揭事實，有（１）、臺灣省政府建設廳
    第三科「祥發開發有限公司案卷」足以證明：被告乙○○於
    九十一年十二月六日，受讓祥發公司原股東陳俊吉於該公司
    之股份；同時另有黃正清之署名及印文，作為同意登記為該
    公司股東之意思表示，被告乙○○於九十二年三月二十八日
    與案外人李明西共同擔任祥發公司之股東。同時另有黃正清
    之署名及印文，作為同意案外人李明西為該公司股東之意思
    表示，被告乙○○於九十二年六月二十五日轉讓祥發公司之
    股份予黃正清，其上有黃正清之署名及印文，作為同意受讓
    被告乙○○於祥發公司股份之意思表示。（２）、台灣苗票
    地方法院九十四年度易字第二四七號判決（參見臺灣臺中地
    方法院檢察署九十四年度偵續字第九十號卷第六十至六十四
    頁）足以證明：案外人被告李明西與「陳石定」以空頭公司
    詐騙他人貨物得利。（３）、本院九十三年易字第二○二五
    號判決足以證明：被告乙○○所受讓祥發公司股份之出讓人
    陳俊吉亦利用祥發公司名義向他人詐得不法利益，該判決理
    由（三）載，證人何伳揚曾至祥發公司舊址查看，該址並無
    營運之情事。（４）、個人基本資料足以證明：祥發公司股
    東黃正清歿於八十八年二月七日。（５）、參以個人基本資
    料與臺灣省政府建設廳第三科「祥發開發有限公司案卷」得
    知，與被告乙○○同時於九十一年十二月六日成為祥發公司
    股東，嗣於九十二年六月二十五日受讓被告乙○○於該公司
    股份之「黃正清」，竟早於八十八年二月七日即死亡，由此
    益徵祥發公司確為無人實際經營之空頭公司。且被告乙○○
    何以能將股份轉讓予已死之人復徵得其同意？足見被告乙○
    ○一再偽造「黃正清」署名並盜刻印章及盜用印文，被告乙
    ○○偽造文書此部分之犯行亦堪認定為論據。（三）、按被
    告未經審判證明有罪確定前，推定其為無罪。犯罪事實應依
    證據認定之，無證據不得認定犯罪事實。而不能證明被告犯
    罪者，應諭知無罪之判決，刑事訴訟法第一百五十四條第一
    項、第二項、第三百零一條第一項分別定有明文。次按法院
    自依自由心證為證據判斷時，不得違背經驗法則，所謂經驗
    法則，係指吾人基於日常生活經驗所得之定則，並非個人主
    觀上之推測（最高法院三十一年上字第一三一二號判例參照
    ）。又認定犯罪事實，所憑之證據，雖不以直接證據為限，
    間接證據亦包括在內，然無論直接或間接證據，其為訴訟上
    之證明，須於通常一般之人均不致於有所懷疑，而得確信其
    為真實之程度者，始得據之為有罪之認定，倘其證明尚未達
    到此一程度，而有合理性懷疑之存在時，即無從為有罪之認
    定，（最高法院著有七十六年臺上字第四九八六號判例可資
    參照）。且為刑事訴訟法上證明之資料，無論其為直接證據
    或間接證據，均須達於通常一般之人均不致於有所懷疑，而
    得確信其為真實之程度，始得據為有罪之認定，若其關於被
    告是否犯罪之證明未能達此程度，而有合理性懷疑之存在，
    致使無從形成有罪之確信，根據「罪證有疑，利於被告」之
    證據法則，即不得遽為不利於被告之認定，此觀諸最高法院
    七十六年臺上字第四九八六號判例意旨自明。又按犯罪事實
    之認定，應憑真實之證據，倘證據是否真實尚欠明顯，自難
    以擬制推測之方法，為其判斷之基礎，而認定犯罪事實之證
    據係指足以認定被告確有犯罪行為之積極證據而言，該項證
    據自須適合於被告犯罪事實之認定，始得採為斷罪資料，最
    高法院五十三年臺上字第六五六號、二十九年上字第三一０
    五號判例可資參照。（四）、本件訊據被告乙○○對於上揭
    事實堅詞否認有何前揭行使偽造私文書之犯行，辯稱：伊不
    曉得有黃正清此人，伊亦未見過黃正清，因辦理公司登記及
    變更登記均是會計師辦理，九十二年六月二十五日伊將出資
    額五十萬元轉讓給黃正清之股東同意書，伊亦未見過黃正清
    ，亦係會計師辦理的，簽名是李明西、陳錦村拿空白之同意
    書給伊自己簽名蓋章，伊並未偽造「黃正清」署名並盜刻印
    章及盜用印文等語。（五）、經查前揭公訴意旨認被告乙○
    ○牽連觸犯刑法第二百十六條之行使偽造第二百十五條之私
    文書罪嫌，所提出之證據，均非直接證據，僅足以證明確有
    前揭行使偽造私文書之犯行，惟均尚不足以證明該行使偽造
    私文書之犯行係被告乙○○所為。且被害人黃正清業已死亡
    ，無從傳訊查證。是被告乙○○上開辯解尚堪採信。從而，
    揆諸首揭法文規定，並無任何積極證據足資證明被告乙○○
    有何公訴人所指訴之上開行使偽造私文書之犯行，自難僅憑
    公訴人片面之指訴而入罪。此外，復查無其他確切證據，足
    認被告乙○○有何此部分之行使偽造私文書之犯行，不能證
    明被告乙○○此部分犯罪，原應為無罪之諭知，惟公訴意旨
    認此部分犯行與前揭論罪科刑犯行部分，有牽連犯關係，屬
    裁判上一罪，依審判不可分之原則，亦為起訴效力所及，故
    不另為無罪之諭知，附此敘明。
據上論斷，應依刑事訴訟法第二百九十九條第一項前段、刑法第
二條第一項前段、第三百三十九條第一項、修正前刑法第四十一
條第一項前段、罰金罰鍰提高標準條例第一條前段、修正前罰金
罰鍰提高標準條例第二條，現行法規所定貨幣單位折算新台幣條
例第二條，判決如主文。
中    華    民    國    95    年    11    月    1     日
                  刑事第八庭    審判長法  官  朱光國
                                      法  官  洪堯讚
                                      法  官  洪俊誠
以上正本證明與原本無異。
如不服本判決，應於判決送達後十日內向本院提出上訴狀，上訴
於臺灣高等法院臺中分院(須附繕本)。
                                      書記官  蕭榮峰
中    華    民    國    95    年    11    月    1     日
附錄論罪科刑實體法條文：
刑法第339條第1項（普通詐欺罪）：
意圖為自己或第三人不法之所有，以詐術使人將本人或第三人之
物交付者，處5年以下有期徒刑、拘役或科或併科1千元以下罰金
。
（罰金部份業經提高十倍為1萬元）
附表：（即本案支票）
┌──┬───┬────┬─────┬────┬────┐
│編號│票  號│發票人  │背 書 人  │發 票 日│金  額  │
├──┼───┼────┼─────┼────┼────┤
│一、│PAC000│祥發公司│乙○○    │92年8月 │115000元│
│    │6987號│        │          │10日    │        │
├──┼───┼────┼─────┼────┼────┤
│二、│PAC000│同上    │同上      │92年8月 │125000元│
│    │6988號│        ├─────┤30日    │        │
│    │      │        │漢德威企業│        │        │
│    │      │        │有限公司  │        │        │
├──┼───┼────┼─────┼────┼────┤
│三、│YP3224│茂詣實業│祥發公司  │92年9月 │188500元│
│    │639號 │有限公司├─────┤15日    │        │
│    │      │        │乙○○    │        │        │
└──┴───┴────┴─────┴────┴────┘


司法院資訊處製作；財團法人民間司法改革基金會備份。
